【裁判字號】    98,司繼,463
【裁判日期】    980722
【裁判案由】    拋棄繼承
【裁判全文】
臺灣臺北地方法院民事裁定             98年度司繼字第463號
聲  請  人  甲○○
上列聲請人聲請陳報遺產清冊事件，本院裁定如下：
    主  文
聲請駁回。
程序費用由聲請人負擔。
    理  由
一、本件聲請意旨略以：被繼承人乙○○於民國80年6 月7 日去
    世，其遺留之遺產如遺產清冊所載，聲請人為被繼承人之直
    系血親卑親屬，為其法定繼承人，因不可歸責於已之事由且
    未與被繼承人同居共財，於民國98年4 月10日方知悉有繼承
    債務之存在，爰依民法繼承編施行法第1 條之3 、非訟事件
    法第141 條規定，請准予限定繼承並為公示催告等語。
二、按「繼承在民法繼承編施行前開始者，除本施行法有特別規
    定外，不適用民法繼承編之規定；其在修正前開始者，除本
    施行法有特別規定外，亦不適用修正後之規定。」，民法繼
    承編施行法第1 條定有明文。復按「為限定繼承者，應於繼
    承開始時起，三個月內，開具遺產清冊呈報法院。」，96年
    12月14日修正前之民法第1156條亦有明文規定。又所謂應於
    「繼承開始時」起3 個月內為之，係指自「被繼承人死亡時
    」起3 個月內之意。至於繼承人是否知悉被繼承人死亡或知
    悉繼承債務之存在，均非所問。
三、經查，本件被繼承人乙○○業於80年6 月7 日即已死亡，聲
    請人為被繼承人之直系血親卑親屬，雖據提出除戶戶籍謄本
    、戶籍謄本、遺產清冊、本院98年度審訴字第1196號送達證
    書及該案之起訴狀繕本等件附卷可憑，惟聲請人遲至98年7
    月3 日始具狀向本院聲請限定繼承，有本院收狀章蓋於聲請
    狀可稽，其限定繼承之聲請，顯已逾法定3 個月之期限，依
    上開規定，其聲請自難謂合法，應予駁回。
四、另民法第1148條第2 項固於98年5 月22日修正施行後規定：
    「繼承人對於被繼承人之債務，以因繼承所得遺產為限，負
    清償責任。」，民法繼承編施行法第1 條之3 第1 項並規定
    ：「繼承在民法繼承編中華民國九十八年五月二十二日修正
    施行前開始，繼承人未逾修正施行前為限定繼承之法定期間
    且未為概括繼承之表示或拋棄繼承者，自修正施行之日起，
    適用修正後民法第一千一百四十八條、第一千一百五十三條
    至第一千一百六十三條之規定。」，而前開規定係於98年6
    月10日公布，於同年6 月12日生效施行，惟本件限定繼承事
    件於民法繼承編修正施行前，其法定期間即已屆滿，自無再
    適用修正後民法第1148條規定之餘地。又有關民法繼承編施
    行法第1 條之3 第4 項規定：「繼承在民法繼承編中華民國
    九十八年五月二十二日修正施行前開始，繼承人因不可歸責
    於己之事由或未同居共財者，於繼承開始時無法知悉繼承債
    務之存在，致未於修正施行前之法定期間為限定或拋棄繼承
    ，且由其繼續履行債務顯失公平者，於修正施行後，以所得
    遺產為限，負清償責任。」並未如修正前民法第1156條第1
    項規定為限定繼承者「呈報法院」，或如民法第1174條第2
    項規定拋棄繼承「向法院為之」，聲請人如符合修正後民法
    繼承編施行法第1 條之3 第4 項規定之情形，即得於被繼承
    人之債權人請求聲請人清償繼承債務時，於個案提出對繼承
    債務負有限責任之抗辯，但不因此得以聲請限定繼承，附此
    敘明。
中    華    民    國    98    年    7     月    22    日
                  家事法庭  司法事務官  呂凌湘
以上正本係照原本作成。
如對本裁定抗告，須於裁定送達後10日之不變期間內，向本院提
出抗告狀，並繳納抗告費新臺幣1,000元。
中    華    民    國    98    年    7     月    22    日
                                書記官  王子方


司法院資訊處製作；財團法人民間司法改革基金會備份。
